【裁判字號】    97,訴,4506
【裁判日期】    980331
【裁判案由】    違反台灣地區與大陸地區人民關係條例等
【裁判全文】
臺灣臺中地方法院刑事判決              97年度訴字第4506號
公  訴  人  臺灣臺中地方法院檢察署檢察官
被      告  甲○○
上列被告因違反臺灣地區與大陸地區人民關係條例等案件，經檢
察官提起公訴（97年度偵字第22469號），本院判決如下：
    主    文
甲○○共同違反不得使大陸地區人民非法進入臺灣地區規定，處
有期徒刑捌月，減為有期徒刑肆月，如易科罰金，以銀元佰元
即新臺幣玖佰元折算壹日。
    犯罪事實
一、甲○○與陳哲雄（已歿）明知大陸地區人民非經主管機關許
    可不得進入臺灣地區，且明知大陸地區人民吳秀芳（業經檢
    察官為緩起訴處分，並於民國97年10月24日予以強制出境）
    欲前來臺灣地區工作及治病，與甲○○並無結婚真意，竟與
    陳哲雄共同基於使大陸地區人民非法進入臺灣地區及行使使
    公務員登載不實公文書之概括犯意聯絡，並與吳秀芳共同基
    於行使使公務員登載不實公文書之概括犯意聯絡，由陳哲雄
    居間仲介（陳哲雄自行向吳秀芳收取新台幣（下同）2 萬元
    報酬），並代甲○○支付前往大陸地區虛偽辦理結婚手續所
    花費之機票食宿費用，使吳秀芳得以不實之「探親團聚」名
    義非法進入臺灣地區。謀議既定，甲○○乃於91年1 月16日
    出境前往大陸地區，並於同年2 月1 日在大陸地區福建省福
    州市與吳秀芳辦理結婚登記，復於同年2 月4 日經大陸福建
    省福州市公證處核發（2002）榕公證內民字第851 號結婚證
    明書。甲○○於同年2 月9 日返台後，再於同年2 月26日持
    該「結婚證明書」向財團法人海峽交流基金會取得核對證明
    。嗣於同年2 月27日，甲○○持上開結婚證明書、福建省福
    州市公證處證明書、財團法人海峽交流基金會核對證明等文
    件，至臺中市東區戶政事務所辦理結婚登記，使該戶政事務
    所不知情且不具實質審查權之承辦公務員，將不實之結婚事
    項登載於職務上所掌戶籍謄本公文書，足生損害於戶政機關
    對於戶籍管理之正確性。又於同日前往臺中市警察局第三分
    局合作派出所，以保證人身分填具「大陸地區人民進入臺灣
    地區保證書」，並檢具使公務員登載不實之戶籍謄本公文書
    等相關資料，持交該派出所之員警江志成而行使，使不知情
    且不具實質審查權之警員江志成將「甲○○與吳秀芳係夫妻
    關係」之不實事項登載於職務上所掌公文書即上開保證書之
    「對保或證明機關簽註意見欄」上，並據以核發保證書予甲
    ○○，足生損害於警察機關對於管理擔保大陸地區人民進入
    臺灣地區後相關保證責任之正確性。甲○○再連續於同日（
    起訴書誤載為同年8 月14日），前往內政部警政署入出境管
    理局（下稱入出境管理局，現改制為內政部入出國移民署）
    ，填具「大陸地區人民進入臺灣地區旅行證申請書」，並檢
    附上開使公務員登載不實之公文書即大陸地區人民進入臺灣
    地區保證書、戶籍謄本等資料交予該局承辦公務員而行使，
    使入出境管理局不知情之公務員經實質審查後未察覺有異，
    仍准予「團聚」為由發給吳秀芳中華民國臺灣地區旅行證（
    該旅行證之核發不構成使公務員登載不實罪，詳後述不另為
    無罪諭知部分）。吳秀芳隨即於同年4 月12日，持前開中華
    民國臺灣地區旅行證，由桃園中正國際機場（現更名桃園國
    際機場）入境臺灣，甲○○即以此利用不知情之公務員所核
    發形式合法之文書，掩飾實質非法入境之方式，使大陸地區
    人民吳秀芳非法進入臺灣地區。嗣吳秀芳於97年7 月8 日因
    辦理依親居留證延期事宜時（甲○○嗣於93年2 月3 日為吳
    秀芳申請依親居留，且於94年1 月14日獲准核發依親居留證
    ，此部分事實未據起訴），未通過入出國及移民署專勤事務
    第二大隊臺中市專勤隊隊員之面談，始循線查獲上情。
二、案經內政部入出國及移民署專勤事務第二大隊臺中市專勤隊
    報告臺灣臺中地方法院檢察署檢察官偵查起訴。
    理    由
壹、證據能力部分：
一、按被告以外之人於偵查中向檢察官所為陳述，除顯有不可信
    之情況者外，得為證據，刑事訴訟法第159 條之1 第2 項定
    有明文。查證人吳秀芳於偵查中經具結而為證述，被告並未
    爭執、本院亦查無上開證述有何顯不可信之情況，故上開證
    人於偵查中之證述，自有證據能力
二、次查有關以下所引用其餘被告以外之人於審判外之言詞或書
    面陳述，而不符合刑事訴訟法第159 條之1 至第159 條之4
    之規定者，業經本院於審理時當庭提示而為合法之調查，且
    公訴人及被告均同意作為證據（見本院卷第174 頁反面-175
    頁），本院審酌前開證據作成或取得之狀況，並無非法或不
    當取證之情事，且亦無顯不可信之情況，故認為適當而均得
    以作為證據，是前開證據依刑事訴訟法第159 條之5 第1 項
    規定，均具有證據能力。
貳、實體部分：
一、訊據被告固坦承確有前往大陸地區與吳秀芳結婚，返台後並
    辦裡戶籍登記、對保程序及吳秀芳之相關入境手續，且從未
    與吳秀芳同居或發生性關係等情，然矢口否認有何「假結婚
    」情事而違反臺灣地區與大陸地區人民關係條例及行使使公
    務員登載不實之公文書等犯行：辯稱：伊當初確有娶妻成家
    之意，事後始知受陳哲雄之利用，根本不知吳秀芳並無結婚
    真意云云。惟查：
  (一)被告經由陳哲雄之居間仲介，前往大陸地區與吳秀芳辦理結
    婚登記，返台後則前往戶政機關辦理結婚之戶籍登記，又向
    警察機關辦理對保程序，並檢具各該文件資料向入出境管理
    局申辦吳秀芳之入境手續，使吳秀芳得以持中華民國臺灣地
    區旅行證入境等事實，業據被告供承在卷，核與證人吳秀芳
    於警詢、偵查中證稱情節相符，並有臺中市東區戶政事務所
    97 年8月14日中市東戶字第0970002831號函所附被告戶籍謄
    本、結婚登記申請書暨申請所檢附之財團法人海峽交流基金
    會證明、福建省福州市公正處公證書、（2002）榕公證內民
    字第851 號結婚證明書、被告及吳秀芳之旅客入出境紀錄查
    詢、陳哲雄之個人基本資料查詢結果、內政部入出國及移民
    署移署移居明字第09711131470 號函所附大陸地區人民進入
    臺灣地區旅行證申請書暨申請所檢附之大陸地區人民進入臺
    灣地區保證書、同上之財團法人海峽交流基金會證明、戶籍
    謄本結婚證明書在卷可稽（見警卷第8-16、17、20頁、偵卷
    第29頁、本院卷第51-57 頁）。
  (二)證人吳秀芳於警詢、偵查中均證稱：伊身體不佳，欲來臺賺
    錢順便治病，入境時被告並未至機場接機，嗣後亦未與被告
    同住或發生性關係，偶於辦理相關證件之需始前來臺中找被
    告，伊自始即無與被告結婚之真意等語明確（見警卷第2-3
    頁、偵卷第13、22-24 頁），而被告於警詢中亦供稱：伊不
    知吳秀芳係何時入境，故並未前往機場接機，當初即知陳哲
    雄欲讓吳秀芳來臺灣作裁縫，且認為自己可以免費至大陸地
    區旅遊順便結婚等語（見警卷第5 -6頁），並於本院準備程
    序亦坦認：伊在大陸結婚時並未詢問吳秀芳是否真的要結婚
    等語在卷（見本院卷第154 頁），足認被告對於吳秀芳入境
    臺灣乃別有所圖乙節知之甚詳。又被告果有結婚真意，並大
    費周章地親自遠赴大陸地區辦理結婚手續，心之所向必當期
    待建立夫妻感情並共營正常之婚姻生活，然其對於吳秀芳是
    否同有結婚真意、欲何時入境等情事竟漠不關心，復任由吳
    秀芳於入境後長期住居於外地，且兩人間從未發生性關係，
    若謂此非虛偽之婚姻關係，孰能置信？被告雖辯稱伊事後始
    知遭「陳哲雄」利用云云，然被告對前開「有名無實」之婚
    姻狀態不僅從未異議或循相關法律程序救濟，更於93年間，
    仍為吳秀芳辦理依親居留之相關申請手續，有大陸地區人民
    在臺灣地區居留申請書及面談紀錄附卷可參（見本院卷第58
    -67頁），尤甚悖離常情，益見被告主觀上確無吳秀芳結婚
    之真意，其前開辯解，無非飾卸之詞，尚無可採。
  (三)再被告雖供稱：吳秀芳自93年間起，有幫伊支付每月之房租
    4,500 元等語在卷（見警卷第6 頁），核與證人吳秀芳證述
    相符（見警卷第3 頁），然證人吳秀芳堅稱：伊係基於同情
    始幫忙被告，並非假結婚之對價等語明確（見偵卷第23 頁
    ），參酌本件被告係於91年2 月間以「假結婚」方式辦理相
    關手續，並使大陸地區人民吳秀芳旋即於同年4 月12日以合
    法掩飾非法達其入境臺灣地區之目的，故吳秀芳於相隔2 年
    後之93年間代被告支付之房租，顯非上開非法入境之代價甚
    明。況被告於93年間另有為吳秀芳提出依親居留之相關申請
    業如上述，則代繳房租乙事，是否出於雙方另行就依親居留
    手續申辦之約定而來，亦非無疑。惟關於被告為吳秀芳辦理
    親居留部分之事實，未據起訴，且與吳秀芳前開入境時間相
    隔長達2 年，尚難認與本件起訴事實有有概括犯意，自非本
    院可得審酌，附此敘明。綜上調查結果，本件事證明確，被
    告犯行洵堪認定，應依法論科。
二、論罪科刑：
  (甲)按行為後法律有變更者，適用行為時之法律。但行為後之法
    律有利於行為人者，適用最有利於行為人之法律，刑法第2
    條第1 項定有明文，查被告行為後，本件論罪科刑所適用之
    臺灣地區與大陸地區人民關係條例及刑法均有修正，自屬法
    律有變更，茲比較新舊法如下：
  (一)被告使大陸地區人民吳秀芳非法入境臺灣地區，所犯係違反
    臺灣地區與大陸地區人民關係條例第15條第1 款規定，被告
    行為時，同條例第79條係規定「違反第15條第1 款之規定者
    ，處5 年以下有期徒刑、拘役或科或併科新臺幣50萬元以下
    罰金。以犯前項之罪為常業者，處1 年以上7 年以下有期徒
    刑，得併科新臺幣100 萬元以下罰金。第1 項之未遂犯罰之
    。」，被告行為後，同條例第79條於92年10月29日修正為「
    違反第15條第1 款之規定者，處1 年以上7 年以下有期徒刑
    ，得併科新臺幣100 萬元以下罰金。意圖營利而犯前項之罪
    者，處3 年以上10年以下有期徒刑，得併科500 萬元以下罰
    金。」，並自92年12月31日施行。經比較新舊法結果，以舊
    法較有利於行為人，被告又非以犯本罪為常業，因之，依刑
    法第2 條第1 項前段規定，本案應適用行為時即修正前臺灣
    地區與大陸地區人民關係條例第79條第1 項之規定處罰。
  (二)被告行為後，刑法及刑法施行法業於94年2 月2 日修正公布
    ，並於95年7 月1 日施行。爰依各該法文之修正比較如下：
  1.被告所犯之臺灣地區與大陸地區人民關係條例第79條第1 項
    、刑法第214 條等罪，關於法定本刑中，得科或併科罰金刑
    最低額部分，依修正後刑法第33條第5 款規定為「罰金：新
    台幣一千元以上，以百元計算之」，較舊法所定罰金最低額
    為「銀元一元以上」為重，經比較新舊法之結果，自以修正
    前規定較有利於被告（最高法院96年度台上字第7342號判決
    參照）。
  2.刑法第56條連續犯、刑法第55條牽連犯之規定均經刪除，此
    部分刪除雖非犯罪構成要件之變更，但顯已影響行為人刑罰
    之法律效果，自屬法律有變更，則本件被告先後明知不實事
    項而使公務員登載不實之犯行，依修正前之刑法第56條規定
    ，應依連續犯規定僅論以1 罪，且與所犯行使使公務員登載
    不實文書罪、使大陸地區人民非法入境罪間，有方法、目的
    之牽連關係，應從一重論以使大陸地區人民非法入境罪處斷
    ，然依修正後之刑法規定，均應各別予以論罪，是經比較新
    舊法結果，認依修正前刑法第56條規定論以連續犯、依修正
    前刑法第55條規定論以牽連犯，對被告較為有利（最高法院
    95年第8 次刑事庭會議決議參照）。
  3.按刑法第28條原規定「二人以上共同『實施』犯罪之行為者
    ，皆為共同正犯。」，修正後規定「二人以上共同『實行』
    犯罪之行為者，皆為共同正犯。」，而將舊法之「實施」修
    正為「實行」。原「實施」之概念，包含陰謀、預備、著手
    及實行等階段之行為，修正為僅共同實行犯罪行為始成立共
    同正犯。是新法共同正犯之範圍縮小，排除陰謀犯、預備犯
    之共同正犯，新舊法共同正犯之規定即有修正，雖對於本件
    被告與共犯陳哲雄、吳秀芳間之犯罪情形而言，修正內容對
    其並無「有利或不利」之影響，然此係以「對被告並無有利
    或不利」之結果，逆推「法律有無變更」之前提事實，即有
    倒果為因之誤，是本件刑法第28條既已變更，且新法並無不
    利於被告之情形，自應逕行適用裁判時法（最高法院96年度
    台上字第5274號判決參照）。
  4.另關於易科罰金之折算標準，修正後刑法第41條第1 項修正
    提高為「以新臺幣1,000 元、2,000 元、3,000 元折算一日
    」，並刪除「因身體、教育、職業或家庭之關係，執行顯有
    困難者」之條件，第2 項增訂「前項規定於數罪併罰，其應
    執行之刑未逾6 月者，亦適用之」，而修正前刑法第41條第
    1 項規定「得以1 元以上3 元以下折算1 日（復依修正前罰
    金罰鍰提高標準條例第2 條規定，係就原定數額提高為100
    倍折算1 日即銀元100 元以上300 元以下折算1 日）」，故
    關於易科罰金折算標準，以修正前之折算標準對被告較為有
    利，故應依刑法第2 條第1 項前段規定，適用修正前刑法第
    41 條 第1 項前段、罰金罰鍰提高標準條例第2 條規定（現
    已刪除），定其易科罰金之折算標準。
  5.另依刑法施行法第1 條之1 之立法說明，謂該條文第2 項係
    「考量新修正之刑法施行後，不再適用『現行法規所定貨幣
    單位折算新台幣條例』，為使罰金數額趨於一致，避免衍生
    新舊法比較適用問題，以緩和實務適用法律之衝擊之前提下
    ，規定第二項如上」等詞，顯見刑法施行法第1 條之1 第2
    項增訂後，自無再就「現行法規所定貨幣單位折算新台幣條
    例」、「罰金罰鍰提高標準條例」比較新舊法適用之問題。
    是關於刑法第214 條之法定刑為罰金刑提高標準部分，自應
    適用裁判時之法律即刑法施行法第1 條之1 之規定（最高法
    院96年度台上字第5331、5438號判決意旨參照）。
  (乙)按臺灣地區與大陸地區人民關係條例第79條第1 項處罰違反
    同條例第15條第1 款所定使大陸地區人民非法進入臺灣地區
    罪，凡非經合法手續進入者皆包含之，故使大陸地區人民以
    假結婚真入境之脫法方式，進入臺灣地區，即該當本罪，自
    不以偷渡進入為限（最高法院90年度台上字第3180號、92年
    度40號判決要旨參照）。查被告明知吳秀芳係大陸地區人民
    ，兩人間並無結婚真意，竟在大陸地區虛偽辦理結婚登記，
    並以此徒具合法外觀形式之不實結婚事項，使僅具形式審查
    權限之戶政機關、警察機關公務員分別登載於其等職務上所
    掌公文書即戶籍謄本、大陸地區人民進入臺灣地區保證書上
    ，復持以行使申請辦理中華民國臺灣地區旅行證，使吳秀芳
    得以「團聚」之不實名義入境，而非法進入臺灣地區，故核
    被告所為，係犯修正前臺灣地區與大陸地區人民關係條例第
    79 條 第1 項、第15條第1 款之使大陸地區人民非法進入臺
    灣地區罪、刑法第216 條、第214 條之行使使公務員登載不
    實之公文文書罪。被告明知為不實之事項，而使各該管公務
    員登載於職務上所掌公文書之戶籍謄本、大陸地區人民進入
    臺灣地區保證書之低度行為，各為行使之高度行為所吸收，
    均不另論罪。被告與陳哲雄及大陸地區人民吳秀芳，就上揭
    行使使公務員登載不實之公文書罪、使公務員登載不實公文
    書罪，及被告與陳哲雄就使大陸地區人民非法進入臺灣地區
    罪間，分別具有犯意之聯絡與行為之分擔，為共同正犯。被
    告先後行使使公務員登載不實之公文書犯行，時間緊接，方
    法相同，顯係基於概括犯意反覆為之，應依修正前刑法第56
    條連續犯規定論以1 罪，並加重其刑。被告所犯連續行使使
    公務員登載不實之公文書罪、使大陸地區人民非法進入臺灣
    地區罪等2 罪間，具有方法、目的之牽連關係，應依修正前
    刑法第55條規定，從一重論以使大陸地區人民非法進入臺灣
    地區罪處斷。爰審酌被告除有賭博前科外，素行尚佳（有卷
    附刑案資料查註記錄表、臺灣高等法院被告前案記錄表可參
    ），其不知守法，竟以「假結婚」之方式，使相關公務員填
    具不實資料於職務上所掌之公文書上，進而使大陸地區人民
    吳秀芳得以非法進入臺灣地區，有害於戶政機關對於戶籍管
    理、警察機關對於管理擔保大陸地區人民進入臺灣地區後相
    關保證責任之正確性及影響國家安全，惟被告並未實際獲利
    ，相較於居間仲介且領有報酬之陳哲雄而言，其可責性較輕
    微及犯後態度等一切情狀，量處如主文所示之刑。另中華民
    國九十六年罪犯減刑條例業於96年7 月4 日公布，並自同年
    7 月16日施行，被告所為本件犯行之犯罪時間係在96年4 月
    24 日 以前，且合於中華民國九十六年罪犯減刑條例所規定
    減刑條件，應依該條例第2 條第1 項第3 款規定減其刑期二
    分之一，並就所減之刑諭知易科罰金之折算標準。
三、不另為無罪諭知部分：
  (一)公訴意旨另以：被告與陳哲雄及大陸地區人民吳秀芳，基於
    行使偽造使公務員登載不實之公文書之概括犯意聯絡，於91
    年2 月27日（起訴書誤載為同年8 月14日），前往入出境管
    理局，以申請配偶來臺為由，填具「大陸地區人民進入臺灣
    地區旅行證申請書」，並檢具使公務員登載不實之公文書即
    戶籍謄本、大陸地區人民進入臺灣地區保證書資料交予該局
    承辦人員而行使，使入出境管理局不知情之承辦公務員，在
    旅行證申請書之公文書上記載「民國91年2 月1 日結婚」、
    「大陸來臺旅行證」等不實事項，並核發登載「團聚」等不
    實事項之中華民國臺灣地區旅行證公文書。俟吳秀芳於同年
    4 月12日入境後，被告又承前揭概括犯意聯絡，持相關文件
    前往臺中市警察局第三分局申辦流動人口登記，使不知情之
    承辦警員將被告與吳秀芳係夫妻關係此不實事項登載在職務
    上所掌之流動人口登記聯單公文書上，足生損害於警察機關
    對於流動人口申報管理之正確性，因認被告此部分犯行另涉
    犯刑法第216 條、第214 條行使使公務員登載不實之公文書
    罪嫌等語。
  (二)按犯罪事實應依證據認定之，無證據不得認定犯罪事實；不
    能證明被告犯罪者，應諭知無罪之判決，刑事訴訟法第154
    條第2 項、第301 條第1 項分別定有明文。又刑事訴訟法第
    161 條已於91年2 月8 日修正公布，其第1 項規定：檢察官
    就被告犯罪事實，應負舉證責任，並指出證明之方法。因此
    ，檢察官對於起訴之犯罪事實，應負提出證據及說服之實質
    舉證責任。倘其所提出之證據，不足為被告有罪之積極證明
    ，或其指出證明之方法，無從說服法院以形成被告有罪之心
    證，基於無罪推定之原則，自應為被告無罪判決之諭知（最
    高法院92年台上字第128 號判例意旨參照）。又按刑法第21
    4 條所謂使公務員登載不實事項於公文書罪，須一經他人之
    聲明或申報，公務員即有登載之義務，並依其所為之聲明或
    申報予以登載，而屬不實之事項者，始足構成。若其所為聲
    明或申報，公務員尚須為實質之審查，以判斷其真實與否，
    始得為一定之記載者，即非本罪所稱之使公務員登載不實，
    亦有最高法院73年台上字第1710號判例可參。
  (三)公訴人認被告以虛偽之結婚事項，使該管公務員在大陸地區
    人民進入臺灣地區旅行證旅行證申請書之公文書上記載「民
    國91年2 月1 日結婚」、「大陸來臺旅行證」等不實事項，
    並核發載有不實事項之中華民國臺灣地區旅行證公文書，另
    使警員在流動人口登記聯單上為不實記載，涉犯刑法第214
    條之使公務員登載不實罪嫌，無非係以相關卷證資料為據（
    惟依繫屬本院時之警偵卷資料，查無任何大陸地區人民吳秀
    芳於91年4 月12日入境前，被告向入出境管理局申請辦理中
    華民國旅行證、及入境後之流動人口申報之相關資料，以下
    所引卷證均由本院依職權查得），然查：
  1.大陸地區人民非經主管機關許可，不得進入臺灣地區，其許
    可辦法，由有關主管機關擬訂，報請行政院核定後發布之，
    臺灣地區與大陸地區人民關係條例第10條第1 項、第3 項定
    有明文。而主管機關內政部乃依據該法授權，訂定大陸地區
    人民進入臺灣地區許可辦法（以下簡稱許可辦法），作為許
    可大陸地區人民申請進入臺灣地區之準則。再按大陸地區人
    民申請進入臺灣地區，應具備入出境許可證申請書、大陸地
    區居民身分證、其他證照或足資證明身分文件影本及保證書
    等文件（被告行為時即91年9 月11日修正公布前之許可辦法
    第13條第1 項第1 至3 款規定參照，以下所引許可辦法均稱
    修正前）。又對於大陸地區人民申請進入臺灣地區而有許可
    辦法第17條所列各款情形之一者，得不予許可（修正前許可
    辦法第17條第1 項規定參照）。而大陸地區人民申請進入臺
    灣地區，所檢附大陸地區製作之文書，主管機關得要求當事
    人送由行政院設立或指定之機構或委託之民間團體驗證（修
    正前許可辦法第19條規定參照）。
  2.依卷附被告代吳秀芳辦理入境所填具之大陸地區人民進入臺
    灣地區旅行證申請書以觀（見本院卷第52-53 頁），該申請
    書係由欲入境之大陸地區人民名義為之，性質上乃私文書，
    檢察官認屬公務員所製作之公文書，且有相關不實事項之登
    載，自有違誤。次依上開許可辦法之規定可知，大陸地區人
    民若以探親（團聚）為由申請進入臺灣地區時，須檢具上開
    文件委託其在臺親屬，向主管機關即內政部所屬之境管機關
    申請許可，境管機關對於上開申請為許可與否之決定，自應
    本其職權而為審查，除審查該申請案件應備之文件是否齊全
    、有無按規定程序辦理（形式審查）外，並得審查該申請案
    件是否有上開許可辦法所列不予許可之情形，及該申請之大
    陸地區人民與被申請探親（團聚）之臺灣地區人民間是否具
    備一定親屬關係（實質審查），顯見境管機關（本件被告行
    為時之入出境管理局）對於大陸地區配偶申請來臺之審查，
    並非一經提出申請即概予准許，而係有實質審查之權限，其
    對於申請來臺之大陸地區人民所聲明已與臺灣地區人民結婚
    等事項，亦非一經聲明即有依該聲明予以登載之義務，雖承
    辦公務員疏未發覺有偽而誤予核發旅行證，亦難以刑法第21
    4 條使公務員登載不實罪責相繩。
  3.再查，大陸地區人民入境居（停）留期間，未設戶籍，自入
    境之日起15日內，應向警察所（分駐、派出所）申報流動人
    口，員警受理後應應填報流動人口登記聯單，流動人口登記
    辦法（業於97年9 月9 日廢止）第3 條第3 款、第4 條、第
    5 條及流動人口登記管理注意事項第7 項固有明文，然大陸
    地區人民實際上是否遵守上開規定依期申報，自應已員警受
    理後所填具之流動人口登記聯單為認定之依據。公訴意旨未
    詳載被告及吳秀芳申報流動人口登記之具體日期，經本院向
    被告住所所轄之臺中市警察局第三分局調取其配偶吳秀芳在
    臺期間之流動人口登記所有資料，據該局函轉內政部入出國
    及移民署辦理，並副本覆本院稱：經清查被告及大陸女子吳
    秀芳之居住動態電腦及勤區簿冊資料，皆未發現有渠等申請
    （應為申報之誤）流動人口之相關資料，有臺中市警察局第
    三分局97年11月19日中分三外字第0970031720號函暨附件在
    卷可佐（見本院卷第10、15-22 頁），嗣經內政部入出國及
    移民署於97年11月24日以移署資處雲字第09711141800 號函
    所附之流動人口登記聯單2 份，則各為93年10月8 日、94年
    1 月12日向臺中市警察局第一分局西區派出所警員所申報（
    見本院卷第23-25 頁），此外，本院復查無被告於91年4 月
    12日吳秀芳入境後，偕同前往臺中市警察局第三分局辦理流
    動人口申報之任何書面證據，自應為有利被告之認定。至卷
    附前開流動人口登記聯單，所申報之時間距吳秀芳入境已逾
    2 年，其間復歷經被告於93年2 月間為吳秀芳申請依親居留
    情事詳如上述，自難認與起訴之犯罪事實即吳秀芳首次入境
    所涉使公務員登載不實之行為間有何概括犯意，本院無從審
    究，附此敘明。
  (四)綜上，公訴意旨將大陸地區人民進入臺灣地區旅行證旅行證
    申請書誤為公文書，且未究明境管機關對於前該旅行證之核
    發具有實質審查權，又無確切證據證明被告於吳秀芳91年4
    月12日入境後確實有為流動人口申報而使員警在流動人口登
    記聯單上為不實填載，所指上開部分涉犯刑法第214 條使公
    務員登載不實罪嫌，犯罪均不能證明，惟公訴人認此部分如
    成立犯罪，與前揭使公務員登載不實罪具有修正前刑法第56
    條連續犯之裁判上一罪關係，爰不另為無罪之諭知。
據上論斷，應依刑事訴訟法第299 條第1 項前段，修正前臺灣地
區與大陸地區人民關係條例第79條第1 項，刑法第2 條第1 項前
段、第11條前段、第28條、第216 條、第214 條、刑法第55條（
修正前）、第56條（修正前）、第41條第1 項前段（修正前），
中華民國九十六年罪犯減刑條例第2 條第1 項第3 款、第7 條、
第9 條，刑法施行法第1 條之1 ，罰金罰鍰提高標準條例第2 條
（修正前），判決如主文。
本案經檢察官乙○○到庭執行職務。
中    華    民    國    98    年    3    月     31    日
                  刑事第十一庭  審判長法  官  楊文廣
                                      法  官  周玉蘭
                                      法  官  劉敏芳
以上正本證明與原本無異。
如不服本判決，應於收受送達後十日內向本院提出上訴書狀，並
應敘述具體理由；其未敘述上訴理由者，應於上訴期間屆滿後二
十日內向本院補提理由書（均須按他造當事人之人數附繕本）「
切勿逕送上級法院」。
                                      書記官  陳錫威
中    華    民    國    98    年    3    月     31    日
附錄論罪科刑法條
修正前臺灣地區與大陸地區人民關係條例
（92.10.29修正、92.12.31施行前）
第79條  違反第十五條第一款規定者，處五年以下有期徒刑、拘
        役或科或併科新台幣五十萬元以下罰金。
        以犯前項之罪為常業者，處一年以上七年以下有期徒刑
        ，得併科新台幣一百萬元以下罰金。
        第一項之未遂犯罰之。
刑法第216條
行使第210條至第215條之文書者，依偽造、變造文書或登載不實
事項或使登載不實事項之規定處斷。
中華民國刑法第214條
明知為不實之事項，而使公務員登載於職務上所掌之公文書，足
以生損害於公眾或他人者，處3年以下有期徒刑、拘役或5百元以
下罰金。


司法院資訊處製作；財團法人民間司法改革基金會備份。
